【裁判字號】    89,上訴,352
【裁判日期】    890725
【裁判案由】    偽造文書等
【裁判全文】
臺灣高等法院臺中分院刑事判決                    八十九年度上訴字第三五二號
      上  訴  人
      即  被  告  甲○○
      選任辯護人  黃呈利
右上訴人因偽造文書案件，不服臺灣臺中地方法院八十八年度訴字第六八七號中華民
國八十九年一月七日第一審判決（起訴案號：臺灣臺中地方法院檢察署八十八年度偵
字第二一八七號），提起上訴，本院判決如左：
      主  文
原判決撤銷。
甲○○連續行使偽造私文書，足以生損害於他人，處有期徒刑肆月，緩刑貳年。
      事  實
一、甲○○於民國八十七年三月十二日，經由友人藍建勝之介紹而與丙○○結婚，婚
    前男女雙方並依習俗而由男方交付聘金新台幣（下同）三十萬元（俗稱大訂）與
    女方，女方丙○○之母戊○○○於收受上開聘金後，雖依習俗而於形式上將大訂
    聘金退還男方，但實質上則言明該三十萬元聘金係用以贈與丙○○。甲○○乃於
    八十七年三月二日偕同丙○○及陳母（戊○○○）同至泛亞商業銀行太平分行開
    立帳號第000000000000號戶名丙○○之活期儲蓄存款帳戶，並將上
    開三十萬元存入丙○○名下帳戶內，開戶當日所取得之存摺併同開戶所用印章則
    交與丙○○，丙○○嗣並自銀行領得金融卡一張，且於八十七年三月九日以金融
    卡轉帳及現金提款方式，自上開帳戶內分三次分別提領六萬六千五百元、三萬元
    及一萬元，用以支付為共組家庭而購買電器及傢俱之價款，丙○○於取得上開存
    摺及印章後，因與甲○○白天均需外出工作，家中無人，惟恐遭竊，乃將存摺及
    印章拿至娘家交與陳母（戊○○○）代為保管，金融卡則置於皮包內自行保管。
    八十七年四月間，甲○○因所營事業之週轉金需求，竟基於意圖為自己不法所有
    之概括犯意，利用丙○○因遺失上開帳戶金融卡之機會，於八十七年四月二十八
    日至陳母（戊○○○）位於台中縣太平市住處，向陳母謊稱因丙○○上開帳戶之
    金融卡遺失，須持存摺及印章至銀行查詢有無遭人盜領及辦理掛失補發手續之詐
    術，使陳母（戊○○○）陷於錯誤而交付丙○○所託付保管之存摺及印章與甲○○，甲○○於取得上開存摺及印章後，隨即於翌日（四月二十九日）持所詐得之
存摺及印章至泛亞銀行填具金額十五萬元活期（儲蓄）存款取款憑條，並於該取
    款憑條上盜蓋丙○○之印章，而偽造丙○○名義取款憑條之私文書，並足生損害
    於丙○○，甲○○復將該偽造之取款憑條併同所詐得之存摺交付銀行人員而持以
    行使，致不知情之銀行人員誤其為有權取款之人而交付其十五萬元得逞；甲○○
    復基於同一概括犯意，分別於八十七年五月二十八日及八月七日，以相同手法，
    再自上開丙○○帳戶內各領得二萬元得手，合計盜領金額十九萬元。直至同年九
    月間，丙○○因欲向戊○○○取回所託付保管之上開存摺及印章時，得知業為甲○○所取走，經向甲○○索還存摺及印章後，始得知上開盜領情事。
二、案經丙○○訴由臺灣臺中地方法院檢察署檢察官偵查起訴。
      理  由
一、訊據被告甲○○固坦承確於民國八十七年三月十二日與告訴人丙○○結婚，婚前
    曾交付丙○○父母聘金三十萬元，嗣並偕同丙○○將三十萬元存入丙○○於泛亞
    商業銀行太平分行所新開立之帳號第一七四二七八號、戶名丙○○之帳戶內，且
    分別於八十七年四月二十九日、五月二十八日及八月七日持上開丙○○名下銀行
    帳戶存摺及印章，至泛亞銀行填具活期（儲蓄）存款取款憑條，並於該取款憑條
    上蓋用丙○○名義印章，持向銀行人員分別領取十五萬元、二萬元、二萬元等事
    實，惟矢口否認有任何犯行，辯稱：女方表示因未附嫁粧故不收大訂聘金，而將
    三十萬元聘金退交媒人藍建勝（即俗稱之「聘金回」），並表示該三十萬元除供
    伊夫妻購置傢俱外，餘款則作為家庭生活費用，故自開立上開帳戶時起，存摺及
    印章皆由伊保管，金融卡則由丙○○持有，伊並無告訴人丙○○及其母戊○○○
    所指詐騙存摺、印章之情形，且丙○○曾於八十七年四月一日因遺失金融卡而向
    泛亞銀行電話掛失，伊果有騙取存摺、印章並欲盜領存款之犯意，豈有遲至八十
    七年四月二十九日、五月二十八日及八月七日始至銀行盜領之理？且告訴人丙○○復自稱如有婚姻關係存在的話，其同意伊使用這筆錢，足見上開帳戶內之存款
    應屬伊夫妻二人所共有，伊自得據以提領而運用；且告訴人戊○○○之供述無非
    係因被告在八十七年六月間提起民事撤銷婚姻之訴，致渠等心生不滿藉詞提出本
    件刑事告訴所致云云。經查：右揭犯罪事實，業經告訴人丙○○指訴明確（見偵
    查卷第九頁，原審卷第十九頁至第二十一頁，本院卷第二十一頁），核與證人戊○○○、陳玉鳳於原審及本院審理中所證述告訴人丙○○曾將存摺、印章交付證
    人戊○○○保管，被告甲○○曾以謊稱金融卡遺失須持存摺及印章至銀行查詢有
    無遭人盜領及辦理掛失補發手續之詐術，致使證人戊○○○陷於錯誤而交付存摺
    、印章等情相符（見原審卷第六十七頁至反面、第七十二頁，本院卷第二十頁反
    面），復有被告甲○○所填寫及蓋用告訴人丙○○印文之泛亞銀行活期（儲蓄）
    存款取款憑條影本三紙及存摺內外頁影本一份附卷可稽（見原審卷第九十五頁至
    第九十六頁），核屬實在。被告甲○○雖以前揭情詞置辯，惟查：
    （一）按聯合財產中夫或妻於結婚時所有之財產，為夫或妻之原有財產，各保有
          其所有權，民法第一千零十七條第一項定有明文。被告甲○○於民國八十
          七年三月十二日，經由友人藍建勝之介紹而與丙○○結婚，婚前男女雙方
          並依習俗而由男方交付聘金（大訂）三十萬元與女方家長，女方丙○○之
          母戊○○○固有於收受上開聘金後，基於面子考量而依習俗於形式上將上
          開三十萬元大訂聘金退交證人即媒人藍建勝，但實質上則言明該三十萬元
          聘金係用以贈與告訴人丙○○供為購置傢俱用充嫁粧使用，而應歸告訴人
          丙○○所有，此觀之被告甲○○於取得上開退聘之三十萬元後，即於八十
          七年三月二日偕同告訴人丙○○及陳母戊○○○同至泛亞商業銀行太平分
          行，以告訴人丙○○名義新開立帳號第000000000000號活期
          儲蓄存款帳戶，並將上開三十萬元存入該帳戶內等情自明，上開三十萬元
          果如被告甲○○所指女方未收而退還男方歸伊取得所有，則被告甲○○大
          可將之存入自身帳戶內，又何須八十七年三月十二日結婚前之八十七年三
          月二日偕同丙○○及陳母（戊○○○）同至泛亞商業銀行太平分行新開立
          帳號第000000000000號戶名丙○○之活期儲蓄存款帳戶，且
          並將上開三十萬元存入丙○○名下帳戶內？足見證人戊○○○所證述上開
          形式上退聘之三十萬元，實係欲贈與其女即告訴人丙○○一節，應為被告
          甲○○所知悉且同意，始有上開同至銀行開戶之情事。
    （二）(1)被告甲○○雖另辯稱開戶所取得之存摺、印章自始均為其所自行保管，
          並有其母乙○○○為證云云；惟經本院傳訊證人乙○○○證稱：他們結婚
          隔天去蜜月旅行，有交一個籃子給我，裏面有金飾、還有丙○○的存摺印
          章，我保管約有三天，回來之後，我就交給被告之後，就未再替他們保管
          存摺印章等語（見本院卷第三十六頁）；告訴人亦供稱：是開戶後，因為
          要買傢俱，所以先由被告保管約一星期，買了之後就將存摺印章拿回，且
          去蜜月旅行期間確有交乙○○○保管等語（見本院卷第二十一頁、第三十
          六頁）；惟此並無法證明被告上開所辯該印章等物係一直在其保管中等情
          事。且與證人戊○○○、陳玉鳳於原審及本院審理中所證述上開存摺、印
          章，其後係由告訴人丙○○交與證人戊○○○保管等情不符，本難遽予採
          信，加以被告甲○○自八十七年三月十二日起既與告訴人丙○○結婚，則
          被告甲○○為利用當時告訴人之金融卡遺失為由，而向告訴人之母索取印
          章、存摺，核與證人戊○○○上開所供等情相符。(2)被告復辯稱伊並無向
          戊○○○騙取存摺，是戊○○○自承卡片遺失云云。經本院函查泛亞銀行
          太平分行，其函覆本院該行客戶丙○○（帳號：00000000000
          00號）於八十七年四月一日金融卡電話掛失記錄單一份，丙○○確曾於
          該日十時零八分為掛失登記（見本院卷第四十四頁至第四十五頁），加以
          被告甲○○嗣經由電話而與證人戊○○○通話中所錄製之錄音帶譯文內容
          ，雙方確有提及金融卡遺失之情形，被告甲○○復向證人戊○○○表示伊
          曾向銀行查證未遭盜領等語（見原審卷第三十七頁）；足見上開存摺、印
          章果自始均非由被告甲○○自行保管而係自證人戊○○○處所取得，否則
          被告甲○○大可自行處理即可，其又何須告知證人戊○○○金融卡雖遺失
          然未遭人盜領等情？再參諸被告甲○○於檢察官偵查中先供稱當初係將聘
          金於扣除買家具的錢之後所剩下之十九萬五千多元用以開戶云云，經檢察
          官當庭提示存提款紀錄後，方改稱係以三十萬元開戶，其後才提款購置家
          具等語（見偵查卷第八頁反面至第九頁），被告甲○○果係自始均自行保
          管存摺及印章，何以連開戶金額都不確定？甚至忘記購買家具之錢係於開
          戶後始以金融卡轉帳及提款支付，足見上開存摺、印章原確由告訴人陳玉
          玲託交證人戊○○○保管，被告甲○○再以金融卡遺失為由而向證人陳黃
          秀梅騙取存摺及印章，而證人戊○○○因智識程度不高，加以被告甲○○
          為其女婿致未生懷疑，而致交付被告甲○○上開告訴人丙○○所託管之存
          摺及印章。(3)被告復提出伊與告訴人之電話錄音，指出告訴人曾提及「．
          ．．我對你很信任，我若對你沒信任我沒須要把金子啦、把那寄金簿啊，
          所有的啥都寄給你．．．」等語以証明告訴人確係將存款存摺印章交付被
          告保管並授權被告使用云云，惟告訴人於二人結婚後之初，一度短暫交付
          被告保管該印章等物，其後告訴人已取回，一直交由其母保管等情，已如
          上述，此部份辯解，自無足取。且由錄音譯文全文以觀，告訴人亦曾提及
          被告未經其同意即提領上開款項時，被告竟答以係告訴人之母要伊去提領
          該款項等語（見本院卷第二十七頁反面），被告對於領取該存款，先則稱
          係告訴人同意，繼又以告訴人之母要伊提款云云，前後所辯，矛盾不一，
          益足徵被告盜領告訴人存款之犯行。是被告甲○○上開所辯，難以採信。
    （三）再按，夫對於妻之原有財產為處分時，除管理上所必要者，應得妻之同意
          ，民法第一千零二十條定有明文，上開三十萬元存款既為告訴人丙○○所
          有，已如前述，被告甲○○果有領取存款用以支付生活所需，自應經告訴
          人之同意，其於本院辯稱八十七年四月二十九日所提領之十五萬係作為還
          房屋貸款，同年五月二十八日及八月七日各提領二萬元用以家用，係屬關
          於支付家庭生活之必要行為，縱未經告訴人授權，被告亦有代理處分權云
          云（見本院卷第五十六頁、六十三頁）。然被告於偵查中自承其於八十七
          年四月二十九日所提領之十五萬元及其後各提領之二次二萬元，均係用供
          事業周轉金使用（見偵查卷第九頁），金額非少，核非管理上所必要，其
          復未事先告知告訴人丙○○，再參以被告供稱於八十七年六月間得知告訴
          人丙○○婚前患有精神病後，感情即生惡化，並向臺中地方法院提起民事
          撤銷婚姻之訴，有被告甲○○所提起訴狀影本及臺中地方法院八十七年度
          家訴字第二一三號民事判決書在卷可稽，被告甲○○猶於八十七年八月七
          日再自上開帳戶內提領現金二萬元，益見被告甲○○有為自己不法所有之
          意圖，是其前揭所辯係因家用而提領上開款項，顯係事後卸責之詞。至其
          所辯伊非一次即將全部領款，足見伊非盜領，證人戊○○○曾於電話中自
          承告訴人曾告知金融卡業於紅色皮包內找到及告訴人丙○○曾以電話向泛
          亞銀行掛失金融云云，此應係其於告訴人找不到該金融卡而已遺失後，被
          告又取得上開存摺及印章後，始按自身之資金需求而分次提領，被告林明
          輝上開所辯，尚難據為其有利之認定。本件事證明確，被告甲○○上開犯
          行足堪認定。
二、被告甲○○向證人戊○○○施以金融卡遺失須持存摺及印章至銀行查詢有無遭人
    盜領及辦理掛失手續等詐術，致使戊○○○陷於錯誤而交付丙○○所託付保管之
    存摺及印章，被告甲○○再持以至泛亞銀行填具取款憑條，並盜蓋印章，偽造丙○○名義之取款憑條，並持以行使，致不知情之銀行人員陷於錯誤而交付其存款
    款項。核其所為係犯刑法第二百十六條、第二百十條之行使偽造私文書罪及同法
    第三百三十九條第一項之詐欺取財罪；其盜用印章，對印章並無不法所有之意思
    ，又盜用印章乃係偽造私文書（即偽造取款憑條）之階段行為，且偽造私文書之
    低度行為應為行使偽造私文書之高度行為所吸收，均不另論罪；另其先後三次行
    使偽造私文書罪及詐欺取財罪，時間緊接，所犯構成要件相同，顯係基於概括犯
    意為之，應依刑法第五十六條規定，均論以連續犯，並加重其刑；又被告所犯上
    開之連續行使偽造私文書與連續詐欺罪間，有方法結果之牽連關係，應依刑法第
    五十五條牽連犯規定，從一重之連續行使偽造私文書罪處斷。原審認上訴人罪證
    明確，予以論罪科刑，固非無見，惟被告否認有隱匿告訴人之金融卡，而使告訴
    人認為遺失，且告訴人亦乏證據證明該金融卡係被告所故意藏匿，則原審此部份
    犯罪事實之認定，尚有未洽。被告上訴意旨否認犯罪，雖無可取，惟原判決既有
    可議，即無可維持，自應由本院加以撤銷改判，爰審酌被告甲○○未曾有犯罪記
    錄，素行尚稱良好，其犯罪之動機、目的在圖私利，所盜領之款項原為贈與他人
    之聘金，其犯罪手段未施暴力，犯後尚未能坦承全部犯行等一切情狀，量處被告
    如主文第二項所示之刑，以示懲儆；又被告前未曾受有期徒刑以上刑之宣告，有
    原審被告全國前案紀錄表一份在卷可稽，素行良好，其復有正常工作，經此次刑
    之偵審程序，日後信無再犯之虞，原審認前開對其宣告之刑，以暫不執行為適當
    ，爰併予宣告緩刑貳年，以啟自新。至被告甲○○於上開三紙取款憑條上盜用告
  訴人丙○○印章而蓋用印文，惟上開印章及印文均屬真正，難認係屬偽造之印章
    及印文，加以上開三紙取款憑條係屬泛亞銀行所有而非被告甲○○所有，依法不
    在沒收之列，附此敘明。
據上論結，應依刑事訴訟法第三百六十九條第一項前段、第三百六十四條、第二百九
十九條第一項前段，刑法第五十六條、第二百十六條、第二百十條、第三百三十九條
第一項、第五十五條、第七十四條第一款，罰金罰鍰提高標準條例第一條前段，判決
如主文。
本案經檢察官丁○○到庭執行職務。
中      華      民      國     八十九     年      七      月   二十五   日
                                   臺灣高等法院臺中分院刑事第一庭
                                         審判長法  官  陳  登  源
                                               法  官  黃  日  隆
                                               法  官  蕭  錦  鍾
右正本證明與原本無異。
如不服本判決應於收受送達後十日內向本院提出上訴書狀，其未述上訴之理由者並
得於提起上訴後十日內向本院補提理由書（均須按他造當事人之人數附繕本）。
                                               書記官  蘇  昭  文
中      華      民      國     八十九     年      七      月   二十六   日
附錄論罪科刑法條
中華民國刑法第二百一十條 (偽造變造私文書罪)
偽造、變造私文書，足以生損害於公眾或他人者，處五年以下有期徒刑。
                                                                        Ｄ


司法院資訊處製作；財團法人民間司法改革基金會備份。
